臺灣板橋地方法院刑事判決　　　　　　 100年度訴字第1452號
公　訴　人　臺灣板橋地方法院檢察署檢察官
被　　　告　呂東榮
上列被告因違反臺灣地區與大陸地區人民關係條例案件，經檢察
官提起公訴（100 年度偵緝字第531 號），經本院合議庭裁定進
行簡式審判程序，判決如下：
    主  文
呂東榮共同違反不得使大陸地區人民非法進入臺灣地區之規定，
處有期徒刑捌月；減為有期徒刑肆月，如易科罰金，以銀元佰
元即新臺幣玖佰元折算壹日，緩刑貳年。
    事  實
一、呂東榮明知大陸地區人民非經主管機關許可，不得進入臺灣
    地區，且不得使大陸地區人民非法進入臺灣地區，且明知其
    與大陸地區成年女子鄭惠明（業經檢察官為職權不起訴處分
    ）彼此均無結婚真意，竟仍與屠國榮（另經臺灣板橋地方法
    院檢察署檢察官以100 年度偵字第14361 號提起公訴，現正
    另案繫屬本院審理中）、真實姓名年籍不詳之大陸地區成年
    人士（起訴書犯罪事實欄漏未敘及，應予補充），共同基於
    使大陸地區人民非法進入臺灣地區之犯意聯絡，及與鄭惠明
    、屠國榮、該名不詳大陸地區成年人士共同基於行使使公務
    員登載不實文書之犯意聯絡，先與鄭惠明約定以人民幣3 至
    4 萬元代價，使其進入臺灣地區，復由屠國榮陪同呂東榮於
    民國92年6 月14日前往大陸地區福建省福營市，並經由該名
    不詳大陸成年人士居間介紹，結識欲申請入境來臺打工之大
    陸地區成年女子鄭惠明，呂東榮即於同年6 月20日與無結婚
    真意之鄭惠明至福建省福州市公證處辦理結婚登記之公證，
    並取得該公證處核發之（2003）榕公證內民字第7982號公證
    書，旋即於同年6 月24日先行返回臺灣地區，復於同年7 月
    7 日持上開公證書送請財團法人海峽交流基金會（下稱海基
    會）辦理認證，並取得海基會核發之（92）核字第033704號
    證明書，再於同年7 月10日持上開證明書、公證書等文件，
    前往臺北縣土城市（現改制為新北市土城區）戶政事務所申
    請辦理結婚登記，使該戶政事務所內不知情且僅具形式審查
    權之該管公務員，將呂東榮、鄭惠明已於同年6 月20日結婚
    等不實之事項，登載於其職務上所執掌之戶籍登記簿、戶口
    名簿、呂東榮之國民身分證等公文書，並據以核發戶籍謄本
    ，足以生損害於該戶政機關對於結婚戶籍登記管理之正確性
    。呂東榮又於同年7 月15日，委由屠國榮持呂東榮事先填載
    之「大陸地區人民進入臺灣地區保證書」、「大陸地區人民
    進入臺灣地區旅行證申請書」、「委託書」，連同上開登載
    有前述結婚不實事項之戶籍謄本、公證書、證明書等文件，
    至內政部警政署入出境管理局（現改制為內政部入出國及移
    民署，下稱境管局）出示於承辦人員而行使之，憑以申請鄭
    惠明以「來臺團聚」名義進入臺灣地區之旅行證，足以生損
    害於境管局對於大陸地區人民入出境審核管理之正確性，經
    境管局承辦人員審質審查後，仍未察而於同年7 月28日准予
    核發鄭惠明進入臺灣地區之旅行證（許可證號：0000000000
    號），鄭惠明遂於92年9 月8 日持上開旅行證搭機由桃園中
    正國際機場非法進入臺灣地區，呂東榮並取得新臺幣2,000
    元之代價。嗣經鄭惠明至臺南市警察局（現改制為臺南市政
    府警察局，下同）第五分局自首，始悉上情。
二、案經臺南市警察局第五分局報告臺灣板橋地方法院檢察署檢
    察官偵查起訴。
    理  由
一、本件被告呂東榮所犯均係死刑、無期徒刑、最輕本刑為三年
    以上有期徒刑以外之罪，其於準備程序中就被訴事實為有罪
    之陳述，經本院告知簡式審判程序之旨，並聽取公訴人、被
    告之意見後，經本院依刑事訴訟法第273 條之1 第1 項規定
    裁定進行簡式審判程序。是證人鄭惠明於警詢及偵查中、證
    人屠國榮於偵查中所為之證述，雖均係被告以外之人於審判
    外所為之言詞或書面陳述，依刑事訴訟法第159 第2 項前段
    之規定，不適用傳聞法則，於簡式審判程序中皆得作為證據
    。且本案之證據調查，依刑事訴訟法第273 條之2 規定，不
    受同法第159 條第1 項、第161 條之2 、第161 條之3 、第
    163 條之1 及第164 條至第170 條規定之限制，合先敘明。
二、認定犯罪事實所憑證據及理由
    就被告呂東榮就因友人告知至大陸地區辦理結婚取得新臺幣
    50,000元，由其友人代付機票費用，於92年間至大陸地區與
    鄭惠明辦理結婚登記後來其只取得新臺幣2,000 元；其有至
    鄭惠明位在大陸地區家中，鄭惠明告訴其欲至臺灣就醫，其
    心想鄭惠明應欲至臺灣地區從事特種行業賺錢，其知悉與鄭
    惠明辦理結婚登記之目的就是鄭惠明要來臺灣，入過沒有結
    婚就不能來臺灣，伊沒有與鄭惠明發生人和夫妻關係等情，
    ，業據被告呂東榮於本院訊問時坦承明確，並對起訴犯罪事
    實認罪不諱（見本院卷第99頁背面、114 頁背面），且被告
    呂東榮於偵查中亦供稱：其在公園認識一人給其新臺幣2,00
    0 元帶其至大陸地區娶老婆，其於92年6 月間至大陸地區福
    建省與鄭惠明見面結婚，之後回臺灣；其至土城戶政事務所
    辦理結婚登記，其知悉其與鄭惠明是假結婚，其未與鄭惠明
    發生性行為等情綦詳（見100 年度偵緝字第531 號卷第23、
    24頁）核與證人鄭惠明於警詢及偵查中、證人屠國榮於偵查
    中之證述情節相符（99年度偵字第26235 號卷第4 -6、63-
    65、100 年度偵緝字第531 號卷第45-47 頁），並有中華人
    民共和國福建省福州市公證處出具之公證書、財團法人海峽
    交流基金會證明書、呂東榮之戶籍謄本、結婚登記申請書、
    大陸地區人民進入臺灣地區旅行證申請書、大陸地區人民旅
    行證、大陸地區人民進入臺灣地區保證書、委託書等影本及
    呂東榮、鄭惠明之入出國日期紀錄、法務部入出境資訊連結
    作業（99年度偵字第26235 號第23、29-30 、21、27-28 、
    16、31、32、25-26 、52頁）等件各1 份附卷可稽，足見被
    告上揭供述與事實相符，堪予採信。綜上所述，本案事證明
    確，被告犯行堪以認定，應予依法論科。
三、論罪科刑
（一）新舊法比較：
  1.查被告行為後，臺灣地區與大陸地區人民關係條例業於92年
    10月29日修正公布，並於同年12月31日施行。修正前該條例
    第79條第1 項規定：「違反第15條第1 款規定者，處5 年以
    下有期徒刑、拘役或科或併科新台幣50萬元以下罰金」；修
    正後同條第1 、2 項則規定為：「違反第15條第1 款規定者
    ，處1 年以上7 年以下有期徒刑，得併科新臺幣100 萬元以
    下罰金；意圖營利而犯前項之罪者，處3 年以上10年以下有
    期徒刑，得併科新臺幣500 萬元以下罰金」。經比較新舊法
    之結果，以修正前之規定較有利於被告，自應依刑法第2 條
    第1 項前段規定，適用修正前之臺灣地區與大陸地區人民關
    係條例第79條第1 項規定處斷。
  2.次查被告行為後，刑法已先於94年1 月7 日修正，於94年2
    月2 日公布，並於95年7 月1 日施行。按行為後法律有變更
    者，適用行為時之法律，但行為後之法律有利於行為人者，
    適用最有利於行為人之法律，修正後現行刑法第2 條第1 項
    定有明文。此條規定乃與刑法第1 條罪刑法定主義契合，貫
    徹法律禁止溯及既往原則，係規範行為後法律變更所生新舊
    法律比較適用之準據法，是刑法第2 條本身雖經修正，但刑
    法第2 條既屬適用法律之準據法，本身尚無比較新舊法之問
    題，應一律適用裁判時之現行刑法第2 條規定以決定適用之
    刑罰法律。又本次刑法修正之比較新舊法，應就罪刑有關之
    共犯、未遂犯、想像競合犯、牽連犯、連續犯、結合犯，以
    及累犯加重、自首減輕暨其他法定加減原因（如身份加減）
    與加減例等一切情形，綜其全部罪刑之結果而為比較（最高
    法院95年5 月23日95年度第8 次刑庭會議決議參照）。茲就
    本件情形，比較新舊法之適用結果如下：
 (1)修正前刑法第28條規定：「二人以上共同實施犯罪之行為者
    ，皆為共同正犯」；修正後則為：「二人以上共同實行犯罪
    之行為者，皆為共同正犯」，將「實施」一語修正為「實行
    」，揆諸其修正理由，在於修正共同正犯之參與類型，確定
    在「實行」概念下之共同參與行為，始能成立共同正犯，而
    排除「陰謀共同正犯」及「預備共同正犯」，此次修正已限
    縮共同正犯之適用範圍，自屬法律有變更，而非僅係單純文
    字之變動。比較新舊法之結果，修正後之規定並未較有利於
    被告。
 (2)修正前刑法第55條牽連犯之規定業經修正公佈刪除，此刪除
    雖非犯罪構成要件之變更，但顯已影響行為人刑罰之法律效
    果，自屬法律有變更。本件被告所犯行使使公務員登載不實
    文書罪、使大陸地區人民非法進入臺灣地區罪，二者間有方
    法、結果之牽連關係，依修正前刑法第55條牽連犯之規定，
    應從一重處斷；而修正後之刑法既已刪除牽連犯之規定，則
    所犯上述2 罪，即應依數罪併罰之規定分論併罰。比較新舊
    法之規定，應以修正前之規定較有於被告。
 (3)修正前臺灣地區與大陸地區人民關係條例第79條第1 項使大
    陸地區人民非法進入臺灣地區罪、刑法第216 條、第214 條
    之行使使公務員登載不實文書罪之法定刑中罰金刑部分，關
    於罰金刑最低數額之規定，依修正前刑法第33條第5 款規定
    及現行法規所定貨幣單位折算新臺幣條例規定折算後，最低
    額為銀元1 元即新臺幣3 元；依修正後刑法第33條第5 款規
    定，最低額則為新臺幣1,000 元。比較新舊法之結果，應以
    修正前之規定對被告較為有利。
 (4)綜上所述，依法律變更比較適用所應遵守之「罪刑綜合比較
    原則」及「擇用整體性原則」，本件經綜合比較新、舊法之
    適用結果，適用修正後之刑法並未較有利於被告，應依現行
    刑法第2 條第1 項前段之規定，整體適用被告行為時法即修
    正前刑法之有關規定。
（二）罪名：按臺灣地區與大陸地區人民關係條例第79條第1 項
      對於違反同條例第15條第1 款所定不得使大陸地區人民非
      法進入臺灣地區之處罰，旨在防止大陸地區人民非法進入
      臺灣地區，以維護臺灣地區之安全與安定；所稱「非法」
      ，自應從實質上之合法性予以判斷，凡評價上違反法秩序
      之方法，均屬「非法」（最高法院97年度臺上字第3336號
      判決意旨參照）。查被告與大陸地區女子鄭惠明並無結婚
      真意，且被告為使鄭惠明進入臺灣地區工作，乃與其辦理
      假結婚，並至戶政事務所申請辦理結婚登記，使戶政事務
      所內僅有形式審查權之該管公務員，據以登載鄭惠明為被
      告配偶，並核發此登載內容不實之戶籍謄本，其後即以此
      外觀合法之形式婚姻，規避大陸地區人民入境臺灣地區之
      管制，自屬「非法」方法。是核被告所為，係犯刑法第21
      6 條、第214 條之行使使公務員登載不實文書罪，及修正
      前臺灣地區與大陸地區人民關係條例第15條、第79條第1
      項之使大陸地區人民非法進入臺灣地區罪，起訴書誤載為
      修正後之臺灣地區與大陸地區人民關係條例第79條第1 項
      之罪部分，業據公訴人於本院準備程序更正為修正前臺灣
      地區與大陸地區人民關係條例第79條第1 項（見本院卷第
      114 頁），附此指明。另被告使公務員登載不實之低度行
      為，應為行使之高度行為所吸收，不另論罪。
（三）共犯：被告與鄭惠明、屠國榮、上開不詳大陸地區成年人
      士間，就上開行使使公務員登載不實文書之犯行，互有犯
      意聯絡及行為分擔，皆為共同正犯；被告與屠國榮、上開
      不詳大陸地區成年人士間，就上開使大陸地區人民非法進
      入臺灣地區之犯行，亦有犯意聯絡及行為分擔，均為共同
      正犯。起訴書漏論被告與上開不詳大陸地區成年人士間亦
      成立共同正犯之部分，應予補充。
（四）牽連犯：被告所犯上開使大陸地區人民非法進入臺灣地區
      罪及行使使公務員登載不實文書罪間，有方法、結果之牽
      連關係，應依修正前刑法第55條後段牽連犯規定，從一重
      之使大陸地區人民非法進入臺灣地區罪處斷。
（五）量刑：爰審酌被告利用假結婚之方式及行使登載不實文書
      之手段，使大陸地區人民非法入境臺灣，產生公務上戶籍
      、身份、入出境資料產生錯誤，致生損害於戶政、入出境
      資料管理之正確性，並足以妨害、擾亂臺灣社會生活秩序
      與善良風俗，行為實屬不該；惟念其終能坦承犯行，態度
      尚可，及其犯罪動機、目的、手段、身體健康狀況等一切
      情狀，量處如主文所示之刑，資為懲儆。
（六）減刑：被告本件犯行之犯罪時間係在96年4 月24日以前，
      合於中華民國九十六年罪犯減刑條例所定之減刑條件，復
      核無該條例第3 條所定不予減刑之情形，至被告雖於100
      年2 月10日通緝到案，惟係於100 年1 月27日經臺灣板橋
      地方法院檢察署檢察官以板檢玉偵愛緝字第436 號通緝書
      通緝在案，與中華民國96年罪犯減刑條例第5 條不予減刑
      之規定不符，仍應依該條例第2 條第1 項第3 款規定就所
      宣告之有期徒刑，減其刑期2 分之1 。又犯最重本刑為4
      年以下有期徒刑以下之刑之罪，依中華民國九十六年罪犯
      減刑條例規定減為6 月以下有期徒刑、拘役者，應於為減
      刑裁判時，併諭知易科罰金折算之標準，中華民國九十六
      年罪犯減刑條例第9 條亦有明文。又易科罰金之折算標準
      ，依修正前刑法第41條第1 項前段及修正前罰金罰鍰提高
      標準條例第2 條之規定，係以銀元100 元、200 元及300
      元（即新臺幣300 元、600 元及900 元）折算1 日；其後
      罰金罰鍰提高標準條例第2 條業經刪除，修正後刑法第41
      條第1 項前段所定之折算標準則提高為新臺幣1,000 元、
      2,000 元及3,000 元，是修正後之規定自無較有利於行為
      人之情形。經比較新舊法之結果，應依刑法第2 條第1 項
      前段規定，適用修正前刑法第41條第1 項前段之規定，諭
      知易科罰金之折算標準。是本院併依修正前刑法第41條第
      1 項前段及廢止前罰金罰鍰提高標準條例第2 條之規定，
      諭知易科罰金之折算標準。
（七）緩刑：被告前雖於85年間因竊盜案件，經臺灣臺北地方法
      院判處有期徒刑4 月確定，惟於86年1 月9 日執行完畢後
      ，5 年以內未曾因故意犯罪受有期徒刑以上刑之宣告，有
      臺灣高等法院被告前案紀錄表在卷足按，其因一時失慮，
      偶罹刑典，事後已坦承犯行，深具悔意，信其經此偵審程
      序及刑之宣告後，應知警惕而無再犯之虞，本院因認所宣
      告之刑以暫不執行其刑為適當，爰依修正後刑法第74條第
      1 項第2 款規定，宣告緩刑2 年，用啟自新。另參照最高
      法院95年5 月23日95年度第8 次刑庭會議決議第7 點規定
      ，犯罪在新法施行前，新法施行後，緩刑之宣告，應適用
      新法第74條之規定，併此敘明。
據上論斷，應依刑事訴訟法第299 條第1 項前段、第273 條之1
第1 項，92年10月29日修正前臺灣地區與大陸地區人民關係條例
第15條第1 款、第79條第1 項，刑法第11條前段、第2 條第1 項
前段，修正前刑法第28條、第216 條、第214 條、第55條前段、
第41條第1 項前段，刑法第74條第1 項第2 款，刑法施行法第1
條之1 ，廢止前罰金罰鍰提高標準條例第2 條，中華民國96年罪
犯減刑條例第2 條第1 項第3 款、第7 條、第9 條，判決如主文
。
本案經檢察官洪松標到庭執行職務。
中    華    民    國   100    年    11    月    30    日
                  刑事第十五庭  法  官    方鴻愷
以上正本證明與原本無異。
如不服本判決，應於判決送達後10日內敘明上訴理由，向本院提
出上訴狀 (應附繕本) ，上訴於臺灣高等法院。其未敘述上訴理
由者，應於上訴期間屆滿後20日內向本院補提理由書「切勿逕送
上級法院」。
                                書記官    江怡萱
中    華    民    國   100    年    12    月    5     日
附錄本案論罪法條：
92年10月29日修正前臺灣地區與大陸地區人民關係條例第15條
左列行為不得為之：
一、使大陸地區人民非法進入臺灣地區。
二、招攬臺灣地區人民未經許可使之進入大陸地區。
三、使大陸地區人民在臺灣地區從事未經許可或與許可目的不符
    之活動。
四、僱用或留用大陸地區人民在臺灣地區從事未經許可或與許可
    範圍不符之工作。
五、居間介紹他人為前款之行為。
92年10月29日修正前臺灣地區與大陸地區人民關係條例第79條
違反第15條第1 款規定者，處5 年以下有期徒刑、拘役或科或併
科新臺幣50萬元以下罰金。
以犯前項之罪為常業者，處1 年以上7 年以下有期徒刑，得併科
新臺幣100萬元以下罰金。
第一項之未遂犯罰之。
刑法第216條
行使第210 條至第215 條之文書者，依偽造、變造文書或登載不
實事項或使登載不實事項之規定處斷。
刑法第214條
明知為不實之事項，而使公務員登載於職務上所掌之公文書，足
以生損害於公眾或他人者，處3 年以下有期徒刑、拘役或500 元
以下罰金。